【裁判字號】    96,上,157
【裁判日期】    970130
【裁判案由】    侵權行為損害賠償
【裁判全文】
臺灣高等法院高雄分院民事判決           96年度上字第157號
上  訴  人  甲○○
被上訴人    丁○○
訴訟代理人  丙○○
上列當事人間請求侵權行為損害賠償事件，上訴人對於民國96年
7 月13日台灣高雄地方法院96年度訴字第1067號第一審判決提起
上訴，本院於97年1月16日言詞辯論終結，判決如下：
    主      文
原判決關於駁回上訴人後開第二項之訴部分，及訴訟費用之裁判
廢棄。
被上訴人應再給付上訴人新台幣貳拾玖萬肆仟柒佰肆拾參元，及
自民國96年3 月10日起，至清償日止，按週年利率百分之五計算
之利息。
其餘上訴駁回。
第一、二審訴訟費用，由被上訴人負擔五分之二，餘由上訴人負
擔。
    事實及理由
一、上訴人主張：被上訴人於民國94年10月28日晚間19時許，駕
    駛車牌號碼CC-4551 號自小客車，沿高雄縣鳳山市○○路南
    往北方向行駛，應注意汽車行進中駕駛人應注意車前狀況，
    隨時採取必要安全措施，並於行經無號誌交岔路口時減速慢
    行，而依當時情形天氣晴朗又無不能注意之情事，竟疏於注
    意，與行經該路口騎乘車牌號碼OER-140 號重型機車沿高雄
    縣鳳山市○○街由西往東行駛之上訴人撞擊而肇事，致上訴
    人當場人車倒地受有右足踝開放性骨折併皮膚缺損之傷害，
    上訴人因車禍受傷後無法擔任原來載送瓦斯的工作，且預估
    該傷勢痊癒至能負荷載送瓦斯工作約需3 年，不得已自94年
    11月1 日以每月新台幣（下同）3 萬6,000 元僱用他人載運
    瓦斯，上訴人對於該期間上訴人薪資支出所受的損害共計12
    9 萬6,000 元應予賠償。又上訴人受此傷害深感痛苦，難以
    形容，被上訴人亦應賠償精神上損害36萬元等情。爰依侵權
    行為之法律關係，求為命被上訴人給付165 萬6,000 元，及
    自起訴狀繕本送達翌日即96年3 月10日起至清償日止，按週
    年利率5%計算之利息之判決（原審判決被上訴人應給付上訴
    人8 萬元及其利息，而駁回上訴人其餘請求，被上訴人就敗
    訴部分未據聲明不服，上訴人就敗訴部分聲明上訴）。上訴
    聲明：(一)原判決不利於上訴人部分廢棄。(二)被上訴人應再給
    付上訴人157 萬6,000 元，及自起訴狀繕本送達翌日即96年
    3 月10日起至清償日止，按週年利率5%計算之利息。(三)第一
    、二審訴訟費用由被上訴人負擔。(四)上訴人願供擔保請准宣
    告假執行。
二、被上訴人則以：上訴人行駛於支線道未讓幹道先行為肇事主
    因，否認上訴人有僱人載運瓦斯，且上訴人傷勢亦不須休養
    3 年，又上訴人請求之精神慰撫金亦過高等語，資為抗辯，
    並答辯聲明：(一)上訴駁回。(二)第二審訴訟費用由上訴人負擔
    。
三、兩造不爭執事項：
  (一)上訴人因本次事故所受右足踝開放性骨折併皮膚缺損等傷害
    係被上訴人所駕駛自小客車撞擊造成之傷害。
  (二)上訴人已領取強制保險金23萬7,657 元；又被上訴人已給付
    上訴人5 萬元。
  (三)被上訴人所犯過失傷害罪，業經台灣高雄地方法院（下稱高
    雄地院）95年度交簡字第1976號判決處拘役50日，如易科罰
    金以新台幣900 元折算1 日確定。
四、兩造爭執事項：(一)被上訴人就本件交通事故之發生是否應負
    過失責任？上訴人是否與有過失？兩造過失責任比例如何？
    (二)上訴人得請求被上訴人賠償金額多少？茲分述如下：
  (一)被上訴人就本件交通事故之發生是否應負過失責任？上訴人
    是否與有過失？兩造過失責任比例如何？
  1.按汽車行駛時，駕駛人應注意車前狀況，並隨時採取必要之
    安全措施，道路交通安全規則第94條第3 項定有明文。上訴
    人主張被上訴人於上揭時、地駕駛自小客車，竟疏於注意，
    撞擊上訴人所騎乘之重機車，致上訴人當場人車倒地受有右
    足踝開放性骨折併皮膚缺損傷害之事實，業據提出診斷證明
    書1 紙為證，並為被上訴人所不爭執，經查，事發當時雖屬
    夜間，但天氣晴朗，且夜間有照明，被上訴人沿五權路南向
    北行駛至鳳山市○○街與五權路口處卻與沿新生街西向東行
    駛之上訴人擦撞而肇事，此有高雄縣政府警察局鳳山分局之
    警卷內所附道路交通事故現場圖、調查報告表及現場照片12
    幀在卷可按，又本件經送請台灣省高屏澎區車輛行車事故鑑
    定委員會鑑定結果，亦認定「丁○○（即被上訴人）駕駛小
    客車未注意車前狀況為肇事次因」，有高屏澎區950546案鑑
    定意見書可資參考，是被上訴人顯然有於行駛時因未注意車
    前狀況之違規情事，揆諸前揭法條規定，被上訴人未注意車
    前狀況，並隨時採取必要之安全措施而肇事，且上訴人所受
    傷害係當場所發生，與被上訴人之行為有相當因果關係，又
    被上訴人所犯過失傷害罪，業經高雄地院95年度交簡字第19
    76號判決處拘役50日，如易科罰金以900 元折算1 日確定，
    有上開刑事判決可稽，並經調閱刑事卷查明屬實，足見上訴
    人主張被上訴人上開過失傷害之事實，堪可信為真實。被上
    訴人就本件交通事故之發生自應負過失責任。
  2.次按，車輛行至無號誌或號誌故障而無交通警察指揮之交岔
    路口，支線道車應暫停讓幹線道車先行，道路交通安全規則
    第102 條第1 項第2 款前段定有明文。被上訴人主張上訴人
    機車行駛於支線道未讓被上訴人行駛幹線道之車先行，上訴
    人與有過失等語。上訴人則辯稱：被上訴人左迴轉僅查看右
    方有無來車，而未注意左側上訴人之車致肇事，鑑定報告認
    上訴人有過失並不正確等語。經查，上訴人所行駛之新生街
    為寬度12.6公尺之未設交叉路口號誌燈之街道，而被上訴人
    欲穿行之五權路係6 線道寬度在33公尺以上之幹道，上訴人
    遭撞擊時業已穿越五權路口大半，但並未查有何煞車痕，此
    有上開現場圖及調查報告表在卷可參，是上訴人顯然於事發
    當時無視於幹道上會有車輛通過，未曾減速，而直行穿越交
    岔路口致撞擊被上訴人車輛肇事，參諸前揭鑑定委員會鑑定
    意見記載：「一、甲○○（即上訴人）駕駛重機車支線未讓
    幹線道車先行為肇事主因。二、丁○○（即被上訴人）駕駛
    小客車未注意車前狀況為肇事次因」等情，堪認上訴人對於
    本件車禍之發生，亦與有過失。上訴人所辯被上訴人係左迴
    轉及指摘鑑定報告不正確云云，要無可採。又本件事證明確
    ，上訴人聲請向高雄市車輛行車事故覆議委員會鑑定，本院
    認無必要，併此敘明。
  3.本院衡量雙方發生車禍之原因及情節，認兩造應負之過失比
    例為上訴人60％，被上訴人40％。
  (二)上訴人得請求被上訴人賠償金額多少？
  1.按因故意或過失，不法侵害他人之權利者，負損害賠償責任
    ；不法侵害他人之身體或健康者，對於被害人因此喪失或減
    少勞動能力或增加生活上之需要時，應負損害賠償責任；又
    不法侵害他人之身體、健康者，被害人雖非財產上之損害，
    亦得請求賠償相當之金額，民法第184條第1 項前段、第193
    條第1 項、第195 條第1 項前段分別定有明文。本件上訴人
    因被上訴人之過失侵權行為致受有損害，上訴人依上開法條
    規定，請求被上訴人賠償損害，於法有據。
  2.茲審酌上訴人請求之金額如下：
  (1)工作損失部分：
    上訴人主張其因車禍受傷後無法擔任原來載送瓦斯的工作，
    且預估該傷勢痊癒至能負荷載送瓦斯工作約需3 年，不得已
    自94年11月1 日起以每月3 萬6,000 元僱用他人載運瓦斯，
    上訴人支出該薪資所受損害共計129 萬6,000 元等情，業據
    提出僱用契約書1 紙為證，被上訴人雖否認該契約書之真正
    ，惟查上訴人因本件車禍於94年10月28日入院急診並住院，
    同年月29日進行復位及外固定手術，同年11月5 日施行補皮
    手術，同年12月7 日出院，95年2 月21日移除外固定手術，
    95年12月1 日住院，同年月2 日施行皮瓣修薄手術、同年月
    11日出院，至此直至96年1 月31日均至門診治療，上訴人右
    腳踝傷口及開放性骨折嗣於96年5 月間均已癒合，但右踝關
    節仍「遺存顯著運動障害」，右踝關節運動範圍為25度，左
    踝關節運動範圍為55度，故右踝關節喪失生理運動範圍1/2
    以上，此有上訴人所提出之高雄長庚紀念醫院診斷證明書暨
    該院96年5 月30日（96）長庚院高字第651285號函在卷足稽
    ，足認上訴人之傷勢至95年2 月21日移除外固定手術後，在
    行動上尚有障害。次查上訴人車禍前係自行載送瓦斯，車禍
    後因右踝關節傷害需僱用他人載送瓦斯每月薪水3 萬6,000
    元之事實，已據證人乙○○證稱：「（94年10月28日上訴人
    發生車禍之前是否自行載送瓦斯？）發生車禍之前都是上訴
    人自己載送瓦斯，因為我是公會理事長我會到處去看，所以
    我知道，車禍當天上訴人也是因為送瓦斯途中發生車禍。大
    部分瓦斯店的老闆都會自己送瓦斯」等語，及證人黃錫明證
    稱：「（何時受僱於上訴人？）上訴人於96年9 月份開始僱
    用我載運瓦斯，迄今2 個多月，目前還有在做」「（每月薪
    水？）3 萬6,000 元」等語屬實（本院卷第36至38頁）。依
    上訴人所受上開傷勢及上訴人94年10月28日發生車禍，96年
    9 月仍需僱用證人黃錫明載送瓦斯等情觀之，足認上訴人主
    張其須休養3 年，且在此期間無法載送瓦斯，需以每月3 萬
    6,000 元僱用他人載送瓦斯，堪信為真。是上訴人請求工作
    損失129 萬6,000 元（36,000×12×3 ＝1,296,000） ，應
    予准許。被上訴人否認上訴人僱人載送瓦斯及上訴人傷勢不
    須休養3 年云云，均無足取。
  (2)精神慰撫金部分：
    按以人格權遭遇侵害，受有精神上之痛苦，而請求慰撫金之
    賠償，其核給之標準，須斟酌雙方之身分、資力與加害程度
    及其他各種情形核定相當之數額（最高法院86年度台上字第
    3537號判決參照）。查上訴人因車禍住院治療及回診45天，
    右踝關節已呈顯著運動障害，右踝運動範圍為25度，左踝運
    動範圍為55度，已據上訴人陳明在卷並有高雄長庚紀念醫院
    96年11月27日（96）長庚院高字第6B1054號函在卷足稽（本
    院卷第44、48頁），是上訴人精神必感相當痛苦。次查，上
    訴人國中肄業，自己開設瓦斯公司、資本額為100 萬元，瓦
    斯公司月收入平均6 、7 萬元，在雲林有土地及房屋，自受
    車禍傷害後，至今有活動上之障礙；被上訴人為大學畢業，
    任職於技嘉工程顧問有限公司，月薪約2 萬2,000 元，均經
    兩造陳述在卷，並有兩造所得申報及財產歸屬資料附卷足資
    參佐，本院審酌兩造之身分、地位、經濟情況及上訴人所受
    痛苦之程度，認上訴人請求被上訴人賠償36萬元為相當。被
    上訴人辯稱上訴人請求精神慰撫金過高云云，尚無可採。
  3.次按，損害之發生或擴大，被害人與有過失者，法院得減輕
    賠償金額，或免除之，民法第217 條第1 項定有明文。查本
    件事故肇事原因，上訴人應負60％責任，被上訴人應負40％
    責任，已如前述，故上訴人得請求被上訴人賠償損害之金額
    為66萬2,400 元〔計算式：（1,296,000 ＋360,000） ×40
    ％＝662,400〕。
五、末按，保險人依本法規定所為之保險給付，視為被保險人損
    害賠償金額之一部分；被保險人受賠償請求時，得扣除之，
    強制汽車責任保險法第32條定有明文。本件上訴人因本件車
    禍受傷已由保險公司給付保險金23萬7,657 元為兩造所不爭
    執（本院卷第21頁），該23萬7,657 元之保險給付視為被上
    訴人損害賠償金額之一部分，此部分金額應予扣除，是上訴
    人得請求之金額為42萬4,743 元（計算式：662,400 －237,
     657＝424,743） 。又被上訴人已給付上訴人5 萬元，為上
    訴人所不爭執（本院卷第21頁），亦應予扣除，是上訴人得
    向被上訴人請求賠償之金額為37萬4,743元。
六、綜上所述，上訴人依侵權行為之法律關係，請求被上訴人給
    付37萬4,743 元，及自起訴狀繕本送達之翌日即96年3 月10
    日起至清償日止，按週年利率5 ％計算之利息，為有理由，
    應予准許，逾此部分為無理由，應予駁回。上開應准許部分
    ，除原審判命被上訴人給付上訴人8 萬元及其利息外，被上
    訴人應再給付上訴人29萬4,743 元及自起訴狀繕本送達之翌
    日即96年3 月10日起至清償日止，按週年利率5 ％計算之利
    息。原審就上開被上訴人應再給付部分，為上訴人敗訴之判
    決，尚有未洽，上訴意旨指摘原判決此部分不當，求予廢棄
    改判，為有理由，爰由本院予以廢棄改判如主文第2 項所示
    。至於上訴人之請求不應准許部分，原審為上訴人敗訴之判
    決，並駁回其假執行之聲請，經核於法並無不合，上訴意旨
    求予廢棄改判，為無理由，應予駁回。又本件命被上訴人應
    再給付部分，上訴人雖為假執行之聲請，惟被上訴人之上訴
    利益未逾150 萬元，經本院判決即告確定，無宣告假執行之
    必要，應併予駁回。
七、據上論結，本件上訴為一部有理由，一部無理由，依民事訴
    訟法第450條、第449條第1項、第79條，判決如主文。
中    華    民    國    97    年    1     月    30    日
                            民事第五庭
                                審判長法官  蔡明宛
                                法      官  魏式璧
                                法      官  曾錦昌
以上正本證明與原本無異。
本件不得上訴。
中    華    民    國    97    年    1     月    30    日
                                書  記  官  梁美姿


司法院資訊處製作；財團法人民間司法改革基金會備份。
